臺灣高等法院臺中分院民事判決
                                      109年度上字第579號
上  訴  人  詹純源（即詹○○之繼承人)
            詹雅婷（即詹○○之繼承人）
共      同
訴訟代理人  江信志律師
複  代理人  王朝璋律師
被  上訴人  詹茜茹
上列當事人間請求返還代墊款事件，上訴人對於民國109年8月31
日臺灣苗栗地方法院109年度重訴字第52號第一審判決提起上訴
，本院於民國110年1月26日言詞辯論終結，判決如下：
    主  文
原判決關於命上訴人分別給付被上訴人新臺幣76萬636元本息部
分，及該部分假執行之宣告，暨除確定部分外訴訟費用之裁判均
廢棄。
上開廢棄部分，被上訴人在第一審之訴及假執行之聲請均駁回。
第一審（除確定部分外）及第二審訴訟費用均由被上訴人負擔。
    事實及理由
壹、程序部分：
    按當事人於第二審不得提出新攻擊或防禦方法。但如不許其
    提出顯失公平者，不在此限，民事訴訟法第447條第1項第6
    款定有明文。又時效抗辯，係義務人因權利人長期不行使其
    權利，因一定期間經過，得對權利人之請求拒絕給付之抗辯
    權。此項防禦方法，除經兩造於爭點整理程序協議捨棄，或
    經法院闡明後因故意或重大過失仍不為提出外，若義務人於
    事實審言詞辯論終結前適當時期提出抗辯者，法院應不得駁
    回（最高法院103年度台上字第553號判決參照）。查上訴人
    於第一審程序並未到庭，於本件上訴時始提出被上訴人之請
    求權已罹於15年消滅時效之抗辯，雖屬第二審提出之新防禦
    方法，惟上訴人並未於原審就此部分為任何陳述，自無可能
    達成時效抗辯為爭點之協議，原審亦無從對上訴人闡明，而
    上訴人是否得為時效抗辯攸關其是否應給付，如不許提出，
    對其防禦方法有顯失公平之處，揆諸前揭說明，應認上訴人
    於本審提出上開新防禦方法，於法尚無不合，應予准許。
貳、實體部分：
一、被上訴人主張：訴外人即被繼承人詹○○、詹古○○為夫妻，育
    有詹○○、詹○○、詹○○、詹○○、詹○○、詹○○及被上訴人等7名
    子女（下合稱詹○○等7人）。又詹○○與訴外人林○○另育有詹○
    ○、詹○○、詹○○等3名子女（下合稱詹○○等3人）。詹○○於民
    國86年4月7日死亡，其第一順位繼承人為其配偶詹古○○、詹
    ○○等7人及詹○○等3人，共計11人（下稱詹○○之繼承人等11人
    ）；詹古○○於87年4月21日死亡，其第一順位繼承人則為詹○
    ○等7人。又詹○○先於被繼承人詹○○、詹古○○死亡，其應繼分
    由其子女詹○○、詹○○代位繼承；而詹○○於103年12月26日死
    亡，其繼承自詹○○、詹古○○之應繼分由其配偶邱○○及子女詹
    ○○、詹○○及上訴人詹純源、詹雅婷為再轉繼承；另詹○○於88
    年9月28日死亡，其繼承自詹○○、詹古○○之應繼分由其配偶
    詹賴○○及子女詹○○為再轉繼承。詹○○死亡後留有遺產新臺幣
    （下同）8797萬7051元，經財政部中區國稅局（下稱中區國
    稅局）核定遺產稅為1809萬2249元；繼承人尚待籌款未為繳
    納之時，不料詹古○○復過世，留有遺產4647萬4022元，經中
    區國稅局核定遺產稅為000萬63元，故兩者累計之遺產稅本
    稅合計即高達2510萬2312元。因詹○○、詹古○○之遺產多屬不
    動產，一時之間無法變賣，繼承人復無足額之現金可供繳納
    ，致詹○○、詹古○○之遺產稅，連2、3年遭國稅局累計課徵鉅
    額之滯納金及利息。為此，詹○○之繼承人等11人遂於89年7
    月12日簽訂協議書（下稱系爭協議書），就有關詹○○（含詹
    古○○）之遺產稅繳納、遺產分割、出售等達成合意，委託詹
    ○○處理出售、辦理產權登記及配合一切手續用印及買賣價款
    之分配等協議，並約定詹○○名下遺產稅及登記規費印花等由
    「苗栗7人」（即詹○○等7人）共同負擔；至詹古○○之遺產稅
    部分，本應由詹○○等7人共同負擔，而一併委由詹○○以遺產
    出售處理。惟因詹○○、詹古○○高額之遺產稅尚未全部繳納前
    ，無法辦理遺產之繼承登記，自無法出售遺產以繳納遺產稅
    ，經詹○○商得被上訴人同意，約定由被上訴人先以出售自有
    土地所得款項代墊遺產稅，待所繼承之不動產出售取得價金
    時再返還被上訴人（下稱系爭代墊約定）。被上訴人遂於89
    年8月24日及同年9月5日，代為繳納詹○○、詹古○○之遺產稅
    本稅及利息合計2615萬92元，加計被上訴人於89年8月前為
    詹○○、詹古○○4次代繳之稅款15萬6000元、20萬元、39萬473
    6元、8萬1433元，共計83萬2169元，被上訴人代詹○○、詹古
    ○○支付之稅款合計2698萬2263元（下稱系爭代墊款）。嗣詹
    ○○於108年12月間出售詹○○、詹古○○所遺不動產，並將價金
    分配予全體繼承人，上訴人自應依系爭代墊約定向被上訴人
    清償系爭代墊款。而依系爭協議書之約定，被上訴人代繳之
    上開稅款應由詹○○等7人共同負擔，扣除詹○○已於108年8月7
    日清償36萬元，每名子女應負擔之金額為380萬3180元【計
    算式：（2698萬2263元－36萬元）÷7＝380萬3180元，元以下
    四捨五入】。詹○○之繼承人邱○○、詹○○、詹○○及上訴人2人
    ，每人各應分擔76萬636元。為此，被上訴人依系爭協議書
    第3條、第4條之約定，及不當得利之法律關係，請求上訴人
    應分別給付76萬636元，及均自起訴狀繕本送達翌日起至清
    償日止，按年息百分之5計算之利息（原審就此部分為被上
    訴人勝訴之判決，上訴人不服，聲明上訴；未繫屬本院部分
    ，不予贅述）。並答辯聲明：上訴駁回。
二、上訴人則以：上訴人不爭執被上訴人支付系爭代墊款，及上
    訴人2人各負擔之數額為76萬636元，惟被上訴人於89年9月5
    日繳納詹○○之遺產稅後，即得依系爭協議書第3條向上訴人
    請求代墊詹○○名下遺產稅應分擔之部分。又在此時點，上訴
    人已因被上訴人繳納超過其分配額之遺產稅而受有利益，使
    被上訴人受有損害，且無法律上原因，被上訴人自得於89年
    9月5日對上訴人行使不當得利返還請求權。是以，被上訴人
    對上訴人，縱得依照系爭協議書或不當得利返還請求權請求
    代墊款，在已無任何系爭協議書約定下，被上訴人最晚亦於
    89年9月5日即可行使。則前開二請求權，最遲均於104年9月
    5日即時效完成，被上訴人於109年6月10日方提起本件訴訟
    向上訴人請求，則其對上訴人之系爭協議書請求權或不當得
    利返還請求權均罹於時效。上訴人為時效抗辯，自得拒絕給
    付。另因上訴人誤以為在原審已委任詹○○全權處理本件訴訟
    ，而未於言詞辯論期日到場，縱依民事訴訟法第280條第3項
    、第1項規定，而有擬制自認之事實，然非上訴人之自認行
    為，應許當事人在第二審言詞辯論終結前，隨時為追復爭執
    之陳述，使擬制自認失其效力。因此，本件上訴人於第二審
    仍得為時效抗辯等語置辯。並上訴聲明：㈠原判決不利於上
    訴人部分廢棄。㈡上開廢棄部分，被上訴人在第一審之訴及
    假執行之聲請均駁回。
三、兩造就本件為爭點整理如下：（見本院卷第89至90頁）
㈠、不爭執事項：
１、詹○○、詹古○○為夫妻，育有詹○○等7人，又詹○○另與林○○育有
    詹○○等3人。
２、詹○○於86年4月7日死亡，其第一順位繼承人為其配偶詹古○○
    、詹○○等7人及詹○○等3人，共計11人；詹古○○於87年4月21
    日死亡，其第一順位繼承人則為詹○○等7人。又詹○○於85年5
    月22日先於詹○○、詹古○○死亡，其應繼分由其子女詹○○、詹
    ○○代位繼承；詹○○於103年12月00日死亡，其繼承自詹○○、
    詹古○○之應繼分由其配偶邱○○及子女詹○○、詹○○及上訴人2
    人為再轉繼承；詹○○於88年9月28日死亡，其繼承自詹○○、
    詹古○○之應繼分由其配偶詹賴○○及子女詹○○為再轉繼承。
３、詹○○死亡後，留有遺產8797萬7051元，經中區國稅局核定遺
    產稅為1809萬2249元；詹古○○死亡後，留有遺產4647萬4022
    元，經中區國稅局核定遺產稅為701萬63元，兩者累計之遺
    產稅本稅合計即2510萬2312元。
４、詹○○、詹古○○之遺產稅，連2、3年遭國稅局累計課徵鉅額之
    滯納金及利息。為此，詹○○之繼承人等11人遂於89年7月12
    日簽訂如原審證3之系爭協議書。
５、被上訴人於89年8月24日及同年9月5日，代為繳納詹○○、詹古
    ○○之遺產稅本稅及利息合計2615萬92元，加計被上訴人於89
    年8月前為父母4次代繳之稅款15萬6000元、20萬元、39萬47
    36元、8萬1433元共計83萬2169元，被上訴人代詹○○、詹古○
    ○支付之稅款合計2698萬2263元。
６、關於詹○○、詹古○○因死亡所生遺產稅之本息、滯納金，由詹○
    ○等7人共同負擔，每人應負擔380萬3180元。上訴人2人各負
    擔之數額為76萬636元。
㈡、爭點：
１、被上訴人之請求權是否罹於時效？
２、被上訴人依據系爭協議書之約定及不當得利之法律關係，請
    求上訴人各應給付76萬636元及自起訴狀繕本送達翌日起至
    清償日止，按年息百分之5計算之利息，有無理由？
四、得心證之理由：
㈠、被上訴人主張其代墊原應由詹○○等7人共同負擔之遺產稅本息
    及滯納金共2698萬2263元，上訴人2人各應負擔之數額為76
    萬636元等情，為上訴人所不爭，堪認為事實。惟上訴人以
    被上訴人基於系爭協議書或不當得利之請求權均已罹於時效
    ，資為抗辯。本件被上訴人雖主張上訴人對於其主張之事實
    ，於原審依法已視為自認，不得再爭執時效抗辯云云。惟按
    民事訴訟法第280條第1項之規定，係指當事人對於他造主張
    之事實，於言詞辯論時，消極的不表示意見，法律擬制其為
    自認而言，此與同法第279條第1項所定自認，必須當事人對
    於他造主張之事實，積極的表示承認之情形有別，兩者在法
    律上之效果亦不相同。前者本無自認行為，不生撤銷自認之
    問題，依同法第196條規定，應許當事人於言詞辯論終結前
    ，隨時為追復爭執之陳述，此項追復依同法第447條第2項規
    定，至第二審程序，仍得為之（最高法院71年台上字第3516
    號民事判例要旨參照）。故而，上訴人雖於原審，因經合法
    通知，無正當理由，未於言詞辯論期日到場，依民事訴訟法
    第280條第3項準用同條第1項之規定，擬制其為自認，然與
    民法第279條第1項所規定之自認不同，依上開說明，上訴人
    自得於本院再主張時效抗辯。
㈡、按請求權，因15年間不行使而消滅；消滅時效，自請求權可
    行使時起算。民法第125條前段、第128條分別定有明文。又
    所謂請求權可行使時，乃指權利人得行使請求權之狀態而言
    。至於義務人實際上能否為給付，則非所問（最高法院63年
    台上字第1885號民事判例要旨參照）。復按附停止條件之法
    律行為，於條件成就時，發生效力；附始期之法律行為，於
    期限屆至時，發生效力。民法第99條第1項、第102條第1項
    亦有明文。而法律行為附期限，係指以將來客觀上「確定」
    之事實，決定法律行為效力發生或消滅之附款；法律行為之
    附停止條件，係指該法律行為效力之發生，繫於將來、客觀
    、不確定的事實之成就。又期限係當事人約定以將來確定事
    實之到來，決定其法律行為效力發生或消滅之一種附款，與
    條件乃當事人約定以將來客觀上不確定事實之成就與否，決
    定其法律行為效力發生或消滅之附款（最高法院85年度台上
    字第1202號民事裁判意旨參照）。
㈢、被上訴人主張依據系爭協議書第3條、第4條、第5條之意旨，
    被上訴人雖在89年間支付系爭代墊款，然因須繼承人處分完
    詹○○、詹古○○之不動產，分配價金後，才負清償代墊款之義
    務，為附有期限或條件之契約，故詹○○在108年12月間，將
    詹○○、詹古○○所遺之不動產，出售所得價金分配予繼承人時
    ，繼承人才有返還義務，本件返還代墊款之請求權，並未罹
    於時效云云。惟查，依據系爭協議書第3條記載：「父親（
    即詹○○）名下遺產稅及登記規費印花等由苗栗7人共同負擔
    」（見原審卷第35頁），其文義上並無使用假設語氣之字句
    ，且未加上任何附款，亦未記載確定事實或確定事實作為法
    律行為之特別生效要件，依前揭說明，尚非屬附條件或期限
    之法律行為。再依據系爭協議書第4條記載：「土地房屋買
    賣部分：父親名下財產繼承登記完畢後，同意授權委託詹○○
    處理出售辦理產權登記及配合一切手續用印及附繳印鑑證明
    、身分證明文件、土地房屋所有權狀、買賣價款按照產權持
    分分配」（見原審卷第35頁），係約定在完成詹○○所遺不動
    產繼承登記後，授權詹○○出售，並依持分分配價金，並無記
    載「出售」、「處分」或「分配」完畢後之法律效力，已難
    認定係以處分詹○○、詹古○○之不動產之事實，作為法律行為
    生效之附款。另系爭協議書第5條記載：「土地出售完畢有
    剩餘時，11人共同負擔200萬元整，予林○○女士做為養老金
    之用」（見原審卷第35頁），更無從認定與遺產稅或系爭代
    墊款有關。再者，系爭協議書第3條亦僅約定遺產稅費由苗
    栗7人共同負擔，並無約定由何人先行代墊，或於代墊後何
    時或在何情形（條件）下負返還代墊款之情形；更無從看出
    系爭協議書第4條與第3條之約定有何關連性，自無法得出系
    爭協議書第4條為第3條之條件或期限（即附款）之結論。因
    此，被上訴人主張詹○○在108年12月出售不動產所得價金分
    配予各繼承人，為系爭協議書第3條所約定苗栗7人（即詹○○
    7人）共同負擔遺產稅費（即清償代墊款）之期限或條件云
    云，應屬無據。此外，被上訴人復未舉證證明兩造或繼承人
    間，關於被上訴人支付系爭代墊款部分，曾約定須待詹○○處
    分詹○○、詹古○○所遺之不動產，繼承人分配價金時，始清償
    遺產稅或返還代墊款之事實，則被上訴人主張本件請求權時
    效應自處分詹○○、詹古○○所遺之不動產，並分配價金後始起
    算云云，自屬無據。
㈣、被上訴人復稱，因為要處分詹○○所遺不動產，繼承人才有錢
    清償代墊款，故系爭協議書第3條、第4條、第5條約定之意
    旨，應解釋為在詹○○出售詹○○所遺不動產，繼承人即以分配
    所得價金清償被上訴人代墊款。惟查，依據被上訴人於原審
    所提之109年8月21日更正聲明暨準備狀記載，被上訴人就原
    審共同被告詹○○等人抗辯被上訴人支付系爭代墊款之資金來
    源，是出售詹○○借用被上訴人名義登記之3筆土地而來乙節
    ，主張該3筆土地，係受詹○○贈與而自始取得所有權，並非
    借名登記，同時主張詹○○、詹○○、詹○○、詹○○、詹○○在詹○○
    生前，均已分別自詹○○處受贈不動產或高額現金（見原審卷
    第352至353頁），顯見詹○○、詹古○○之繼承人並非須待處分
    繼承自詹○○、詹古○○之不動產後，始有能力清償遺產稅或代
    墊款。因此，被上訴人主張因詹○○於108年12月始出售詹○○
    所遺之不動產，繼承人始有能力清償，故本件代墊款返還請
    求權，應自108年12月起算云云，自屬無據。
㈤、本件被上訴人於89年9月5日繳納詹○○之遺產稅後，即得依系
    爭協議書第3條向除被上訴人以外之詹○○等7人，請求詹○○名
    下遺產稅之分配部分；又在此時點，除被上訴人以外之詹○○
    等7人，因被上訴人繳納超過其分配額之詹○○、詹古○○遺產
    稅、滯納金而受有利益，使被上訴人受有損害，且無法律上
    原因，被上訴人自得於前開時點即可對除被上訴人以外之詹
    ○○等7人，行使不當得利請求權。因此，被上訴人依據協議
    書或不當得利之法律關係，對於上訴人請求返還代墊款之請
    求權，於89年9月5日即得行使，於104年9月5日時效完成，
    然被上訴人於109年6月10日始提起本件訴訟（見原審卷第13
    頁之民事起訴狀上收狀章戳），堪認被上訴人對上訴人之請
    求權應已罹於時效。
㈥、被上訴人雖又主張詹○○在108年8月7日先行還款36萬元，係承
    認對被上訴人之債務，有拋棄時效之意思表示，而依據協議
    書第4條約定，詹○○為上訴人之代理人，承認之效力及於上
    訴人，上訴人不得再以時效完成拒絕返還代墊款云云。而按
    民法第144條規定：時效完成後，債務人得拒絕給付。請求
    權已經時效消滅，債務人仍為履行之給付者，不得以不知時
    效為理由，請求返還；其以契約承認該債務或提出擔保者亦
    同。又民法第129條第1項第2款所謂之承認，為認識他方請
    求權存在之觀念表示，僅因債務人一方行為而成立，此與民
    法第144條第2項後段所謂之承認，須以契約為之者，性質迥
    不相同。又債務人於時效完成後所為之承認，固無中斷時效
    之可言，既然明知時效完成之事實而仍為承認行為，自屬拋
    棄時效利益之默示意思表示，且時效完成之利益一經拋棄，
    即恢復時效完成前狀態，債務人顯不得再以時效業經完成拒
    絕給付，最高法院50年台上字第2868號固著有判例。惟該判
    例係補充法條之不足，自不得任意為擴張解釋，即上開「拋
    棄時效利益之默示意思表示」之要件為債務人須「明知」時
    效完成之事實而仍為「承認行為」，始得視為拋棄時效利益
    之默示意思表示（最高法院88年度台上字第190號判決及69
    年度台上字第1459號判決意旨參照）。經查：關於詹○○清償
    36萬元部分，業經原審以被上訴人主張與詹○○尚有其他私人
    借款，詹○○匯款36萬元予被上訴人，亦可能係為清償其與被
    上訴人之其他私人債務，與本件無關，已難認有拋棄時效利
    益之情形。且時效完成後之承認，需以契約為之，被上訴人
    復未舉證證明詹○○受有上訴人之授權而拋棄時效利益之事實
    ，自難認定詹○○得代理上訴人對被上訴人為拋棄時效利益之
    意思表示。又被上訴人雖以系爭協議書第4條之約定，做為
    上訴人授權詹○○拋棄時效利益之依據，然而自系爭協議書第
    4條之內容觀之，該條僅約定立協議書之人授權委託詹○○處
    理出售及辦理詹○○名下不動產產權登記等手續及依持分分配
    買賣價金等事宜，並無任何關於授權詹○○返還代墊款或拋棄
    時效利益等約定。故而被上訴援引系爭協議書第4條，主張
    詹○○為上訴人之代理人，代理上訴人為拋棄時效之意思表示
    云云，洵屬無據。此外，被上訴人既未提出證據證明上訴人
    有何明知時效完成，而仍為承認之情事，則被上訴人主張上
    訴人不得主張時效抗辯云云，並不足採。
五、綜上所述，被上訴人依據系爭協議書之約定及不當得利之法
    律關係，請求上訴人各給付代墊款76萬636元部分，已罹於
    消滅時效，經上訴人為時效抗辯，上訴人自得拒絕給付。從
    而，被上訴人依前開法律關係，請求上訴人應各給付76萬00
    0元及均自起訴狀繕本送達翌日起至清償日止，按年息百分
    之5計算之利息，為無理由，不應准許。原審判命上訴人應
    各給付76萬636元本息，並附條件為假執行及免為假執行之
    宣告，自有未合。上訴意旨指摘原判決此部分不當，求予廢
    棄改判，為有理由，自應由本院廢棄改判如主文第二項所示
    。
六、本件事證已臻明確，兩造其餘攻擊防禦方法及援用之證據，
    經斟酌後認為均不足以影響本判決之結果，自無逐一詳予論
    駁之必要，附此敘明。
七、據上論結，本件上訴為有理由，依民事訴訟法第450條、第7
    8條，判決如主文。
中　　華　　民　　國　 110　　年　　2 　　月　　26　　日
                  民事第五庭    審判長法  官   許秀芬
                                      法  官   游文科
                                      法  官   李慧瑜
正本係照原本作成。
被上訴人應對上訴人合併上訴，始得上訴。
如不服本判決，應於收受送達後二十日內向本院提出上訴書狀，
其未表明上訴理由者，應於提出上訴後二十日內向本院補提理由
書狀（均須按他造當事人之人數附繕本）。
上訴時應提出委任律師或具有律師資格之人之委任狀；委任有律
師資格者，另應附具律師資格證書及釋明委任人與受任人有民事
訴訟法第四百六十六條之一第一項但書或第二項所定關係之釋明
文書影本。如委任律師提起上訴，應一併繳納上訴裁判費。

                                      書記官  陳秀鳳

中　　華　　民　　國　 110　　年　　2 　　月　　26　　日